臺灣高等法院臺南分院民事判決　　　　　96年度上易字第56號
上　訴　人　東柏有限公司
法定代理人　乙○○
訴訟代理人　王正宏　律師
被上 訴 人　台南縣大內鄉公所
法定代理人　丁○○
訴訟代理人　丙○○
　　　　　　甲○○
參　加　人　戊○○
訴訟代理人　黃溫信　律師
　　　　　　徐美玉　律師
　　　　　　黃紹文　律師
上列當事人間請求給付貨款事件，上訴人對於中華民國96年1月1
0日台灣台南地方法院（95年度訴字第1015號）第一審判決提起
上訴，本院於民國96年9月4日言詞辯論終結，判決如下：
    主  文
原判決廢棄。
被上訴人應給付上訴人新台幣壹佰零捌萬捌仟參佰元，及自民國
九十五年八月二日起，至清償日止，按週年利率百分之五計算之
利息。
第一、二審訴訟費用由被上訴人負擔。
    事實及理由
一、上訴人於原審起訴主張：被上訴人於民國（下同）94年8月3
    1日及同年9月8日，分別就「南管田農路改善工程等5件工程
    購料（混凝土）」，數量為325立方米及「其仔瓦往走馬瀨
    （桃仔園）農路等4件購料（混凝土）」，數量為270立方米
    等2項採購案進行招標，經上訴人投標後，分別以新台幣（
    下同）591,500元及496,800元得標，並與被上訴人先後於94
    年9月16日、同年月24日簽訂採購契約書（下稱系爭契約）
    ，須提供被上訴人混凝土數量合計為595立方米。系爭契約
    第7條第1項約定交付方式及履約期限為「於機關通知後3日
    內於指定地點及時間交貨」。基此，上訴人均依被上訴人機
    關電話通知，於指定時間及地點交貨，並經被上訴人機關所
    指定之人員簽收。詎上訴人自94年9月21日起至同年10月12
    日止陸續依約交付混凝土後，於95年3月14日發文通知被上
    訴人辦理驗收，卻遭被上訴人以上揭2項採購案正由司法單
    位調查為由拒絕付款，被上訴人未在約定期限內辦理驗收，
    依民法第356條規定，視為承認其所受領之物，爰依買賣之
    法律關係，求為判決被上訴人給付貸款1,088,300元，及自
    起訴狀繕本送達翌日起算按年息5%計算之利息等語（原審全
    部駁回上訴人之請求，上訴人不服，上訴求為判決：(一)原判
    決廢棄。(二)被上訴人應給付上訴人1,088,300元，及自起訴
    狀繕本送達翌日起算按年息5%計算之利息）。
二、被上訴人則以：伊始終未通知上訴人交付混凝土，亦未收到
    上訴人交貨通知，無法辦理驗收結算事宜；依系爭契約第8
    條第8項規定，上訴人應先向被上訴人確認有權代表人為何
    人，惟上訴人於締約後從未與被上訴人確認，逕行與無代表
    權限之人戊○○聯繫交貨，被上訴人主辦單位並不知情，對
    被上訴人應不生交貨之效力；系爭契約所購之混凝土須經被
    上訴人承辦人員甲○○規劃後鋪設於特定地點，惟甲○○尚
    未規劃，上訴人竟依第三人戊○○指示之交貨時間及地點送
    貨，亦由非被上訴人指定之人員簽收，自難認上訴人已依約
    交貨，被上訴人自無從辦理驗收付款等語，資為抗辯。爰並
    答辯聲明：上訴駁回。
三、兩造不爭執之事實：
  (一)兩造分別於94年9月16日簽訂南管田農路改善工程等5件購料
    （混凝土），數量325立方米，契約總價591,500元；於94年
    9月24日簽訂其仔瓦往走馬瀨農路等4件購料（混凝土），數
    量270立方米，契約總價496,800元。2件工程金額合計1,088
    ,300元。上開工程僅是單純的混凝土買賣契約，並沒有包括
    鋪設工程，上訴人已依戊○○指示之時間、地點、簽收人將
    合約數量之混凝土出貨完畢。
  (二)上訴人曾於95年3月14日函文請被上訴人就前開2件混凝土購
    料工程辦理驗收，卻遭被上訴人拒絕。
四、得心證之理由：
  (一)本件上訴人於原審起訴主張：被上訴人於94年8月31日及同
    年9月8日，分別就「南管田農路改善工程等5件工程購料（
    混凝土）」，數量為325立方米及「其仔瓦往走馬瀨（桃仔
    園）農路等4件購料（混凝土）」，數量為270立方米等2項
    採購案進行招標，經上訴人投標後分別以591,500元及496,
    800元得標，並與被上訴人於上揭時間先後簽訂系爭契約，
    須提供被上訴人混凝土數量合計為595立方米等情，有系爭
    契約二份、公開招標公告資料二份、送貨簽收明細、購料送
    貨簽收明細暨送貨單等附卷可稽（見原審卷第10頁至第135
    頁），且上開工程僅是單純的混凝土買賣契約，並沒有包括
    鋪設工程，上訴人已依戊○○指示之時間、地點、簽收人將
    合約數量之混凝土出貨完畢，為兩造於原審及本院所不爭執
    ，此部分上訴人主張之事實，自堪信為真實。
  (二)被上訴人以伊始終未通知上訴人交付混凝土，亦未收到上訴
    人交貨通知，無法辦理驗收結算事宜；依系爭契約第8條第8
    項規定，上訴人應先向被上訴人確認有權代表人為何人，惟
    上訴人於締約後從未與被上訴人確認，逕行與無代表權限之
    人戊○○聯繫交貨，被上訴人主辦單位並不知情，對被上訴
    人應不生交貨之效力云云，資為抗辯。按當事人間因訂立契
    約而成立法律關係所衍生之紛爭應如何適用法律，固屬法院
    之職權，惟法院於適用法律前所應認定之事實，除非當事人
    約定之內容違反強制或禁止規定而當然無效，可不受拘束外
    ，仍應以該契約約定之具體內容為判斷基礎，此乃私法自治
    、契約自由原則之體現。經查，兩造於系爭契約第7條第1款
    ，係約定於被上訴人通知後3日內於指定地點及時間交貨，
    故上訴人是否依約交貨完成，即繫於上訴人是否依被上訴人
    指示之交貨時地履行系爭契約而定（見原審卷第24、69頁）
    。次查，系爭契約第8條第8款復規定：「廠商（即上訴人）
    接受機關（即被上訴人）指示辦理與履約有關之事項前，應
    先確認該人員係有權代表人，且所指示辦理之事項未逾越或
    未違反契約規定。不得用以拘束機關或減少、變更廠商應負
    之契約責任，機關亦不對此等指示之後果負任何責任。」（
    見原審卷第15頁）。由是可知，被上訴人關於交貨時、地之
    指示，應由有權代表人為之，且上訴人於交貨前應先確認指
    示交貨時地之人是否為有權代表人及所指示之事項並未逾越
    或違反系爭契約規定。經查：
  1.查證人戊○○於原審及本院證稱：「（你參與的內容為何？
    ）有關建設課掌管的工程監工及其他建設課長官指示之事情
    。」、「（既然不是主辦人員，為何與村長、鄉代、己○○
    等人去現場勘查？）94年9月20日有開個會議，開會時村長
    多人、鄉代多人、承辦人甲○○、我、鄉長、鄉長特助、建
    設課課長、都有去開會、結論是鄉長楊玉川指示我配合村長
    、代表等去鋪設混凝土，因為我是第一線的基層人員。」、
    「（甲○○、建設課課長當時是否在場並知情？）在場並知
    情，他們在場一起開會，當然會知道。」等語（原審卷第
    217、218頁、本院卷第83、84頁）；是證人戊○○所證稱：
    伊於開會後經課長丙○○告訴伊以後向上訴人叫料等語（原
    審卷第220頁），此既經證人戊○○之長官即被上訴人之建
    設課長指示，自亦屬證人戊○○之職務範圍，證人戊○○自
    亦屬履行契約之承辦人之一，並無違背行政分層負責。又證
    人甲○○亦於原審到庭證稱：「那次會議中鄉長確實指示戊
    ○○從事外業的工作。」（原審卷第222頁）、「我是本案
    針對東柏公司的承辦人員，承辦收發文、驗收程序完成後請
    款事宜。驗收則不是我，採購法規定承辦人員不得為驗收人
    員，驗收人員是另由機關首長指派，．．我承辦業務是簽約
    ，與廠商間的公文來往，以及履約程序完成後的請款相關資
    料整理。本件一開始是縣政府有一筆補助款進來，因為我是
    負責此公文的接洽，所以就由我來承辦，我的單位主管是丙
    ○○，建設課的編制除課長之外，有兩個技士、一個辦事員
    ，另還有一個約僱人員．．。」、「（本件工程交貨地點為
    何？如何執行交貨？）本件混凝土交貨地點為規劃的9個地
    方現場，公所應該會派員過去協助處理，交貨地點、數量在
    我們通知的時候就會告訴東柏公司了，公所一般來講會指派
    承辦人員到現場驗貨。」（見原審卷第198~199頁）；即身
    為建設課長而於原審為被上訴人之訴訟代理人之丙○○亦於
    原審直陳：那次會議是水災後的座談會，證人（戊○○）本
    來就負責對外工程的監工，所以鄉長才會如此指示他等語（
    見原審卷第220頁）。足見當時鄉長楊玉川（現已歿）指示
    證人戊○○配合村長及鄉民代表等去鋪設混凝土，自已以意
    思表示為授權予戊○○負責對外工程的鋪設暨監工，自屬係
    被上訴人指示執行本件之承辦人員之一，亦係履行系爭契約
    之有權代表之人。且衡情其須配合村長及鄉民代表等去鋪設
    混凝土，自應由證人戊○○叫料至現場並驗貨，暨至施工現
    場監工等情，叫料與監工職務有流程上密切關係，足徵證人
    戊○○所陳應無不合，應屬實情。此外，上訴人主張已有會
    同戊○○確認地點、數量後完成交貨，將合約數量之混凝土
    出貨完畢，並有證人即擔任村長之羅國派、葉榮州及鄉民代
    表王財興於原審到庭證述簽收上訴人出貨之混凝土，並向當
    時公所或鄉○○○道路壞掉等情可據（見原審卷第203~207
    頁）。足見上訴人確已依系爭契約履行交貨無訛。被上訴人
    辯稱證人戊○○並非被上訴人履行系爭契約之有權代表之人
    ，上訴人應先確認被上訴人之有權代表履約之人云云，並不
    足採。
  2.雖證人即被上訴人建設課技士甲○○於原審到庭結證稱：「
    （關於本件兩造買賣混凝土能證明何事？）我是本案針對上
    訴人公司的承辦人員。」、「（在契約中可看出是由證人甲
    ○○所承辦？）在合約正本（公所留存的合約）封面應該可
    以看出是我承辦，其上蓋有我的職章，合約正本目前扣押在
    刑案中。在給上訴人公司合約副本中並沒有蓋我的職章。因
    為我是承辦人員，所以在簽約的時候就蓋有我的職章。」、
    「（上訴人公司得標後，是否曾經發文告知上訴人公司說本
    工程由你所承辦，一定要與你聯絡才可出貨？）沒有，但是
    廠商跟我簽約的時候是直接與我接洽的。」、「（本件履約
    過程為何？）本件合約簽訂後，我並未接獲廠商的履約通知
    。本件是購料合約，總共要鋪設在9個地方，還要規劃每個
    地方所需的數量，但是從94年9月中簽約後都沒有再執行任
    何有關履約事宜包括規劃每個地方的數量。」、「（為何沒
    有規劃每個地方所需數量？）我們有準備要規劃，但到台南
    地檢署檢察官執行搜索之後我才知道東柏公司已經交貨了。
    規劃所需時間實際上不需要很久。依照契約是由公所通知交
    貨，就我承辦這邊，我是沒有任何通知廠商的動作。戊○○
    是公所建設課之前的約僱人員，他約在今年2月底離職，約
    僱人員一般來說是負責道路搶修及工程監工。本件工程驗收
    人員尚未指派。」「（你在檢察官偵訊時供稱現場指揮調度
    是戊○○負責？）我的意思是由我通知廠商後，在外的調度
    事宜都是由戊○○負責」、「（在整個處理流程上，戊○○
    可否通知原告公司出貨？）戊○○必須彙整，內部簽核到我
    這邊彙整後再由我統一通知廠商出貨，本案如果有執行，如
    果是我承辦的話，我會以公文來通知出貨。上訴人所提供出
    貨單我都沒有看過，上訴人公司的交貨、請款資料或電話我
    都沒有接到。」、「（你當時有無通知廠商出貨？）沒有。
    」等語（見原審卷第198頁至202頁）。證人甲○○於原審固
    附和被上訴人之詞而否認上訴人之出貨，係經有權代表之伊
    通知云云，惟查上訴人與被上訴人成立之採購契約，係被上
    訴人與上訴人間成立之契約，其立契約之人為兩造負責人（
    即被上訴人之鄉長、暨上訴人之法定代理人乙○○）在契約
    末頁蓋印訂立（見原審卷第12、21、57、66頁，及本院調閱
    本院96上訴字第707號檢察官扣押上訴人之契約證物）。並
    無甲○○之參與介入簽名或蓋印。縱被上訴人之員工稱其所
    持上開契約書版本上有甲○○等之簽名，亦僅係被上訴人內
    部運作傳送之事，外人無從得知。且鄉長既於開會告知證人
    戊○○為配合執行之承辦人，難遽認上訴人理應知悉被上訴
    人尚有其他負責承辦履行系爭契約之人事。況證人甲○○亦
    直陳伊僅係承辦收發文、驗收程序完成後請款事宜之人，承
    辦業務是簽約、與廠商間公文來往，以及履約程序完成後之
    請款相關資料整理等情（見原審卷第198頁）。顯然與證人
    戊○○之工作並不重疊，證人甲○○並無負責（陸續）叫料
    之情形，且（陸續）叫料到場等情，證人甲○○既不監工，
    自不易察核上訴人供貨是否屬實，此部分工作自無甲○○參
    與之必要；況證人戊○○證稱：「（你第1次去做勘查，及
    後來陸續作勘查、叫料的事情，甲○○、建設課長是否知情
    ？）94年9月20日開會時他們2人就知道了。我在聯絡的時候
    他們有聽到，但是總共買了600立方，．．。但是他們都知
    道我在執行這600立方的混凝土事情，他們都知道我在聯絡
    廠商並通知廠商送料的事情。」（原審卷第219頁）證人戊
    ○○於原審及本院之證詞始終如一，衡情證人戊○○為基層
    員工，依上級指示配合村長、鄉民代表鋪設混凝土，並無干
    冒刑法罪責擅作主張通知上訴人出貨之理，矧被上訴人之建
    設課長丙○○因涉嫌違反貪污治罪條例圖利案件，經檢察官
    起訴後，原審以95年度訴字第1258號刑事判決該案被告丙○
    ○共同對於主管之事務，明知違背法令，直接圖其他私人不
    法利益，因而判處有罪在案，其理由認：丙○○為臺南縣大
    內鄉建設課課長，就道路橋樑工程調查測量設計及施工監造
    驗收、公路維護管理及路燈管理等事項，為其主管或監督之
    事務，大內鄉公所農業課就農路工程調查測量、設計及施工
    之監造驗收等事項有主管監督之權責。證人即大內鄉公所農
    業課長周芳如於檢察官偵訊時結證：「這二件都是建設課長
    向我們農業課要求這個經費，帶我們去現地看，去拍照定位
    ，還有去評估需要多少經費，然後我們回來就製作工程計畫
    提案單及公文，向縣政府申請補助。」、「南管場那一件是
    我跟丙○○去的，那些工程內容都是課長告訴我們的，我記
    在紙上再交給黃慧卿製作，另一件是黃慧卿去的。」、「（
    問：有關其仔瓦往走馬瀨等四件工程購料混凝土採購案，這
    個需求是如何產生的？）資料顯示這一件是鄉長楊玉川直接
    交代黃慧卿處理的。」、「因為這些補助下來就納入預算，
    我們只負責請款的部分，後面核銷是建設課的事。」等語（
    見本院調閱之台灣台南地方法院檢察署偵查卷選他字第273
    號卷2第350~351頁）。再參以鄉長楊玉川（已歿）於警詢時
    證稱：「（問：你擔任鄉長期間，除了前述外，以前有無也
    向縣府爭取補助或利用公所財源購買預拌混凝土供鄉民鋪設
    ？）這是第一次，以前沒有。」、「我們以前不知道縣政府
    農業局農務課有該筆經費補助，今年才知道，所以透過縣議
    員楊登山及林全忠向縣府爭取。」等語（見同上檢察署選偵
    字第34號卷第4頁），足認前揭二件農路改善工程案係由大
    內鄉長楊玉川及建設課長丙○○二人先後介入該案之調查、
    測量與設計程序，並透過縣議員楊登山及林全忠向臺南縣政
    府爭取補助，嗣獲得縣政府補助後，丙○○進而主持之該二
    件改善工程採購案之招、開標，鄉長楊玉川亦親自與東柏公
    司簽訂財務採購契約，顯見大內鄉長楊玉川及建設課長丙○
    ○二人，確有積極主導爭取該筆補助款供大內鄉內建設所用
    之意；且大內鄉於94年間，歷經該年6月中旬之豪雨、7 月
    中旬之海棠颱風及8月下旬之泰利颱風後，鄉公所用於修繕
    一般道路災損之經費即告用罄，已無多餘的災害修繕經費能
    購買混凝土，而鄉長楊玉川與丙○○二人均明知此情，且均
    能高度掌握一般道路修繕經費之運用狀況。鄉長楊玉川甫於
    94年9月16日與東柏公司簽訂財務採購契約，取得請求東柏
    公司交付並使用混凝土之權利，旋於之後與丙○○共同召開
    會議，要求與會之村長及鄉○○○○○道路之修繕需求，並
    授權戊○○配合村長之要求，將混凝土鋪設於村長指定之地
    段，足認鄉長楊玉川及丙○○召開會議之目的，即為將東柏
    公司之混凝土鋪設於村長及鄉民代表提報之私人道路或土地
    上。丙○○與鄉長楊玉川均明知東柏公司所提供之混凝土依
    法應專案鋪設在南管田農路及其仔瓦往走馬瀨（桃仔園）農
    路等特定之農路上，竟指示戊○○改向東柏公司叫貨，並將
    東柏公司之混凝土鋪設在村長或鄉民代表申請鋪設之私人土
    地上，足認丙○○與戊○○及鄉長楊玉川間確有共同圖利他
    人之犯行等情。此有本院調閱原審95年度訴字第1258號刑事
    卷宗暨判決附卷可稽（見本院卷第56~63頁）。足見上訴人
    因戊○○通知出貨為被上訴人之建設課長所知悉，嗣因遭人
    檢舉圖利私人，始拒絕給付工程款殆可認定。戊○○既經上
    級長官之鄉長、建設課長指示為承辦人之一，已如上述，如
    何叫料自係其職權之事，自未必須經甲○○之同意。上開證
    人甲○○既未參與叫料、監工等情，渠上開證詞，並不足採
    。
  3.至前揭投標須知補充規定第3條即以「施工時，由本所於約
    定期限前3天，以電話通知，並由雙方作成電話紀錄，合約
    雙方應在電話紀錄中確定約定期限及地點（若有困難，請得
    標廠商立即於電話紀錄中協調說明），得標廠商應於約定期
    限內運至現場，違者（以次數計），每逾期1次，以最後總
    結算金額之千分之2為該次之逾期違約金。」（原審卷第24
    、69頁），據系爭契約第1條第1項第2款（原審卷12、57 頁
    ）所定，投標須知補充規定亦屬契約之一部分甚明。有關「
    以電話通知，並由雙方作成電話紀錄」，雖係契約履行方法
    之一，然並非履行契約應具備之生效要件或無效要件，上訴
    人確已履行契約提出給付，供貨完竣，雖未提出出貨時製作
    之電話紀錄，但如確有其他證明（如上訴人確有供貨，為兩
    造不爭，且有證人戊○○及村長、鄉民代表之簽收證明），
    仍非不得請求貨款。本件被上訴人之所屬戊○○實際係以電
    話聯繫上訴人出貨，已如上述，縱未作成電話紀錄，合約亦
    無罰則或認係失權、違約之約定，自非可認係重大違反系爭
    契約所定程序，而得逕認上訴人未依約交貨。被上訴人此部
    分之抗辯，亦不足採。
  (三)又給付有確定期限者，債務人自期限屆滿時起，負遲延責任
    ；給付無確定期限者，債務人於債權人得請求給付時，經其
    催告而未為給付，自受催告時起，負遲延責任；其經債權人
    起訴而送達訴狀，或依督促程序送達支付命令，或為其他相
    類之行為者，與催告有同一之效力；民法第229條第1、2項
    分別定明文。又遲延之債務，以支付金錢為標的者，債權人
    得請求依法定利率計算之遲延利息；但約定利率較高者，仍
    從其約定利率；而應付利息之債務，其利率未經約定，亦無
    法律可據者，週年利率為百分之五；亦為同法第233條第1項
    及第203條所明定。查本件上訴人得請求被上訴人給付之系
    爭金額，並未據上訴人主張定有給付之期限，則上訴人請求
    自本民事起訴狀繕本送達之翌日（95年8月2日，見原審卷第
    144頁送達證書）起至清償日止，按年息百分之五計算之法
    定遲延利息，並未逾上開規定之範圍，自無不合。
  (四)從而，上訴人主張已依約履行給付混凝土出貨完畢，自堪採
    信。被上訴人之抗辯上訴人未依約確認被上訴人之有權代表
    履約之人，自未依約提出給付云云，並不足採。是上訴人本
    於買賣關係請求被上訴人給付貨款108萬8,300元及上開法定
    遲延利息，為有理由，應予准許。原審未予詳察，遽為上訴
    人敗訴之判決，尚有未洽。上訴意旨指摘原判決不當，求予
    廢棄改判，為有理由。爰由本院予以廢棄改判，如主文第2
    項所示。
五、本件事證已臻明確，兩造其餘攻擊防禦方法與舉證，核於本
    件判決結果並無影響，爰毋庸逐一論述，合併說明。
據上論結，本件上訴為有理由，依民事訴訟法第450條、第78條
，判決如主文。
中　　華　　民　　國　　96　　年　　9 　　月　　18　　日
                  民事第三庭  審判長法　官　 陳光秀
                                    法　官　 李文賢
                                    法　官　 莊俊華
上為正本係照原本作成。
不得上訴。
中　　華　　民　　國　　96　　年　　9 　　月　　21　　日
                                    書記官   吳銘添
